【裁判字號】    97,訴,2239
【裁判日期】    980629
【裁判案由】    妨害自由等
【裁判全文】
臺灣臺北地方法院刑事判決              97年度訴字第2239號
公  訴  人  臺灣臺北地方法院檢察署檢察官
被      告  戊○○○
            丁○○
上列被告因妨害自由等案件，經檢察官提起公訴（97年度偵字第
3469號、第19987號），本院判決如下：
    主      文
戊○○○共同意圖為自己不法之所有，以恐嚇得財產上不法之利
益，未遂，處有期徒刑陸月，如易科罰金，以新臺幣壹仟元折算
壹日。
丁○○共同意圖為自己不法之所有，以恐嚇得財產上不法之利益
，未遂，處有期徒刑伍月，如易科罰金，以新臺幣壹仟元折算壹
日。
    事      實
一、戊○○○因其女劉建惠曾開立支票及本票借予案外人轉向甲○○借款，嗣因案外人未如期償還，甲○○乃逕找劉建惠要
    求履行發票人責任，惟劉建惠以非伊之債務而拒絕，雙方曾
    至鄉鎮調解委員會調解未果，劉建惠之子己○○遭人打傷，
    並指控協助甲○○處理債務之友人所為，戊○○○不滿甲○○所為，乃與丁○○夥並另3名真實姓名、年籍均不詳之成
    年男子，共同基於妨害自由、恐嚇得利之犯意聯絡，於民國
    97年1月21日上午8時許，同乘廠牌為TOYOTA，型號為WISH
    之不詳車牌號碼自用小客車，前往臺北縣新店市○○路97巷
    14號對面甲○○經營之檳榔攤，先由丁○○佯以購買檳榔為
    由，誘使甲○○至車旁再強押上車並驅車離開，剝奪甲○○
    之行動自由，使甲○○受有左手臂扭傷及拉傷之傷害，將甲○○押往木柵動物園附近。行車間，戊○○○對甲○○恫稱
    須免除劉建惠票據債務新臺幣（下同）55萬元及交付8萬元
    作為賠償己○○之醫藥費，否則將強押至山上以槍械殺害之
    ，丁○○並手持外型疑似槍枝之物作勢，致甲○○心生畏怖
    ，而同意不追索票款及擇期交付劉建惠所簽發之發票日94年
    5月13日、到期日94年11月15日、金額55萬元、票號CH00000
    00號之本票1紙，及發票日94年11月15日、金額55萬元、票
    號WF415665號之支票1紙，其等始行車至臺北市○○區○○
    路4段、中崙路口讓甲○○下車離開。嗣於97年1月23日下午
    2時許，戊○○○與不知情之己○○、丙○○、賴信賢（上3
    人業經臺灣臺北地方法院檢察署檢察官為不起訴處分），同
    行前往與甲○○約定之取款地點時，為警當場查獲而未得逞
    。
二、案經甲○○訴由臺北縣政府警察局新店分局報請臺灣臺北地
    方法院檢察署檢察官暨檢察官自動檢舉偵查起訴。
    理      由
一、按被告以外之人於審判外之言詞或書面陳述，除法律有規定
    者外，不得作為證據。被告以外之人於偵查中向檢察官所為
    之陳述，除顯有不可信之情況者外，得為證據。又被告以外
    之人於審判外之陳述，雖不符前4條之規定，而經當事人於
    審判程序同意做為證據，法院審酌該言詞陳述或書面陳述作
    成時之情況，認為適當者，亦得為證據。當事人、代理人或
    辯護人於法院調查證據時，知有刑事訴訟法第159條第1項不
    得為證據之情形，而未於言詞辯論終結前聲明異議者，視為
    有前項之同意，刑事訴訟法第159條第1項、第159條之5分別
    定有明文。本案據以認定事實之證據，告訴人甲○○於警詢
    及檢察事務官面前所為之供述、財團法人佛教慈濟醫院臺北
    分院診斷證明書等證據，係屬傳聞證據，惟檢察官及被告戊○○○、丁○○均未於本院言詞辯論終結前聲明異議，本院
    審酌該等言詞或書面陳述作成之情況，並無非出於任意性、
    不正取供、違法或不當情事，且客觀上亦無不可信之情況，
    堪認為適當，依刑事訴訟法第159條之5第2項規定，均得作
    為證據，合先敘明。
二、訊據被告戊○○○、丁○○固均不否認於97年1月21日上午8
    時許駕車至上開告訴人甲○○經營之檳榔攤，被告丁○○欲
    購買檳榔時，被告戊○○○即與告訴人發生拉扯之事實，惟
    均矢口否認告訴人當時有上車，及有何妨害自由、恐嚇得利
    之犯行，被告戊○○○辯稱：伊女劉建惠雖有簽發上開支票
    1紙交付告訴人收執，但並非向告訴人借款，係他人向劉建
    惠借票作為擔保，告訴人曾教唆他人打傷伊孫己○○，嗣伊
    以行動電話0000000000號撥打至告訴人行動電話0000000000
    號聯繫時，告訴人同意支付伊8萬元作為賠償醫藥費，並約
    定97年1月21日上午至木柵派出所談和解，因告訴人未到，
    且伊不知道告訴人在何處，遂於新店地區尋找告訴人，被告
    丁○○欲購買檳榔時剛好發現告訴人，伊與告訴人拉扯後即
    與被告丁○○開車離去，並無強押告訴人上車云云；被告丁○○辯稱：伊只是幫被告戊○○○開車上台北，不知道被告
    戊○○○要為何事，伊在檳榔攤前欲下車買檳榔時，就看到
    被告戊○○○先下車與告訴人拉扯，但伊一直待在車上，並
    未下車向告訴人施暴云云。然查：
（一）告訴人對於劉建惠有55萬元之上開票據債權之事實，業經
      告訴人於警詢及偵訊時指訴歷歷（見97年偵字第3469號卷
      第10、108頁），並有上開支票及本票各1紙影本在卷可稽
      （見97年度偵字第3469號卷第112頁），告訴人自得向劉
      建惠行使上開票據債權，被告戊○○○雖稱劉建惠未向告
      訴人借款云云，惟其既知悉執票人即告訴人得向發票人行
      使票據權利（本院98年6月4日審理筆錄第7頁），並供承
      已於96年12月17日與告訴人就該票據債權聲請調解（見97
      年度偵字第3469號卷第87頁），則告訴人與劉建惠間有無
      金錢借貸，此為票據原因抗辯關係，自應循民事法律途徑
      解決，尚不得逕自否認告訴人之上開票據債權。
（二）證人己○○於本院審理時雖證稱：上開調解不成後，告訴
      人曾教唆他人毆打其成傷等語（見本院98年5月7日審理筆
      錄第14頁），被告戊○○○亦提出診斷證明書及己○○受
      傷照片附卷（見本院卷第36至38頁），惟為告訴人所否認
      ，而證人己○○亦未提出傷害告訴（見本院98年5月7日審
      理筆錄第17頁），僅憑證人己○○所為之上開證詞、診斷
      證明書及受傷照片，尚難遽認告訴人係教唆他人毆傷己○○，而己○○是否得向告訴人請求賠償醫藥費，亦應循民
      事法律途徑以資解決，被告戊○○○尚不得以此遽認己○○對於告訴人有8萬元醫藥費之債權。
（三）被告2人為住居臺中之鄰居，被告丁○○明知被告戊○○○為處理劉建惠上開票據債務及己○○疑遭告訴人毆打之
      事，被告丁○○並願意陪同前往臺北處理，於97年1月21
      日凌晨由其駕車載被告戊○○○前往臺北之事實，業經被
      告2人供承在卷（見本院卷第25、29頁），雖被告丁○○
      於本院審理時翻異其詞，辯稱僅駕車載被告戊○○○上臺
      北，不知為何事云云，然查，證人戊○○○於本院審理時
      結證稱是日約被告丁○○陪同去找告訴人等語證述（見本
      院卷第63、64頁），而被告2人均供稱是日到達上址檳榔
      攤之時間為上午7、8時許（見本院98年5月7日審理筆錄第
      26、33頁），以臺中駕車至臺北時程約計將近3小時推算
      ，被告2人係約於凌晨5時許自臺中出發，被告丁○○願於
      凌晨5時駕車陪同被告戊○○○前往臺北，顯見被告2人先
      前早已約定出發時間，且被告戊○○○亦應已告知前往臺
      北之目的，被告丁○○事後翻異前詞，空言否認前供，顯
      係飾卸之詞，洵不足採。
（四）被告戊○○○於本院審理時坦承於上開時地與告訴人談及
      8萬元賠償之事（見本院98年5月7日審理筆錄第18頁），
      事後翻稱告訴人係以電話聯繫時同意支付8萬元賠償醫藥
      費，聯繫時間原稱係97年1月21日上午，嗣改稱97年1月21
      日至23日中間，惟查，自97年1月20日起至22日止，均未
      見被告戊○○○與告訴人以上開行動電話聯繫，有行動電
      話0000000000號雙向通聯紀錄在卷可憑（見97年度偵字第
      3469號卷第131至137頁），而被告戊○○○竟稱當時電話
      費沒繳被停用而未使用該號碼（見本院98年6月4日審理筆
      錄第12頁），然依上開通聯紀錄可知，被告戊○○○使用
      之行動電話自97年1月20日起至23日止，皆有發話及受話
      之使用情況，顯見該行動電話係處於正常使用狀態，其所
      辯不足採。又被告戊○○○先稱與告訴人電話聯繫約定97
      年1月21日上午至木柵派出所談和解，嗣又稱約在新店某
      處，因告訴人未到，且不知道告訴人住處，惟新店地區幅
      員廣闊，其未與告訴人約定特定點見面即於凌晨從臺中駕
      車前往新店隨意尋找告訴人，顯與常情相違，且其既稱已
      與告訴人電話聯繫約定日期談和解，足見知悉告訴人行動
      電話，倘果如其言告訴人未赴約，衡情應與告訴人電話聯
      繫，然依上開通聯紀錄可知，其於97年1月21日上午均未
      與告訴人電話聯繫，顯見其為處理劉建惠上開票據債務及
      己○○疑遭告訴人毆打之事，逕自臺中駕車前往上址檳榔
      攤。又劉建惠簽發上開支票交告訴人收執，被告戊○○○
      亦稱於96年12月17日與告訴人就該票據債務聲請調解，應
      可認定其知悉告訴人經營之上址檳榔攤，且被告戊○○○
      於審理中供承曾住木柵，對木柵地區熟悉，故堪認被告當
      日北上，並非毫無方向，盲目找尋告訴人，其辯稱不知告
      訴人在何處，被告丁○○欲購買檳榔時剛好發現告訴人云
      云，顯係卸責之託詞，不足採信，是被告戊○○○未與告
      訴人以電話聯繫談及賠償8萬元，亦可認定。
（五）被告等人確強押告訴人上車之事實，業經告訴人於警詢、
      偵訊及本院審理時指訴綦詳（見97年度偵字第3469號卷第
      9至12、103、104、233至23 5 頁、本院98年5月7日審理
      筆錄第4頁），有財團法人佛教慈濟醫院臺北分院診斷證
      明書1紙在卷可稽（見97年度偵字第3469號卷第71頁），
      復據證人即告訴人之女乙○○於本院審理時結證稱：其於
      當天上午接到妹妹電話告知告訴人不在檳榔攤，桌上僅留
      1支手機，在檳榔攤外路旁地上還留有1隻皮鞋及50元銅板
      ，其至檳榔攤看到時感覺不對，就用其號碼0000000000號
      之手機撥打至慈濟醫院，查無資料後再撥打110報警，10
      點多時告訴人撥打電話至告訴人上開手機，其接通後告訴
      人表示被擄走帶到山上，並表示自己會搭計程車回來，嗣
      其等至附近的派出所報案，因報案管轄有誤，始至新店報
      案等語（見本院98年6月4日審理筆錄第3、4頁），又查證
      人乙○○確實於97年1月21日上午9時38分、9時47分及10
      時6分撥打110報案電話，此有特碼服務語音通話費明細在
      卷可佐（見本院卷第80頁），其中是日上午9時38分及10
      時6分之勤務中心報紀錄上描述證人乙○○報案時稱告訴
      人遭人押走等情，亦有台北市政府警察局指揮中心受理
      110 報案紀錄單及臺北縣政府警察局勤務指揮中心受理各
      類案件紀錄單各1紙可憑（見本院卷第82、93頁），本院
      審理時勘驗是日報案電話錄音光碟可知，證人乙○○於上
      午9時38分報案時語氣擔憂緊張，內容係告訴人不在上址
      檳榔攤內，但現場留有告訴人之物，且上址檳榔攤外留有
      1隻皮鞋，並詢問附近有無車禍發生或路倒等情，嗣於上
      午10 時6分報案內容為告訴人已返回上址，報案承辦員警
      表示本案係應交由新店分局管轄等情，有2則報案譯文附
      卷可佐（見本院卷第82、83、95、9 6頁），核與證人周
      佩瑜上開證述情節相符，且從上址檳榔攤外留有1隻皮鞋
      及50 元銅板以觀，與告訴人證稱被告丁○○要買50元檳
      榔，其要找錢即遭被告丁○○拉上車，嗣穿1隻鞋返回上
      址之證詞相符（見本院98年5月7日審理筆錄第4、9頁），
      顯見告訴人係非自願性匆促離去。被告丁○○雖辯稱一直
      待在車上云云，惟證人戊○○○於本院審理時證稱被告丁○○有下車買檳榔，看到告訴人，其才會與告訴人拉拉扯
      扯等語證述，足見被告丁○○並非一直待在車上，係確實
      有下車與告訴人購買檳榔，其所辯洵不足採。告訴人證稱
      ：上午未至8時即遭被告等人剝奪行動自由，剝奪期間約2
      小時，其被載往木柵路5段動物園附近談條件後，被告等
      人將其載至距離木柵路步行約3分鐘之興隆路4段始為放行
      等語（見本院98年5月7日審理筆錄第12、13頁），此證諸
      被告戊○○○使用之前開行動電話於97年1月21日上午7時
      52分、7時54分、9時28分及9時29分，基地台位置分別為
      臺北縣新店市○○路95之5號8樓頂、同市○○路235巷6弄
      2號、臺北市○○區○○路4段94號2樓頂及同路3段246號1
      樓、地下室、樓頂平台，被告丁○○使用之行動電話0000
      000000號於同日上午7時54分及7時55分之基地台位置均為
      臺北縣新店市○○路95之5號，有行動電話雙向通聯紀錄
      附卷可佐（見97年度偵字第3469號卷第13 3、190頁），
      由被告2人上開行動電話所示之時間、基地台位置與告訴
      人遭被告等人剝奪行動自由及放行之時間、地點一致，且
      依上開通聯紀錄可知，該行動電話於97年1月21日皆有發
      話及受話之使用情況，而被告戊○○○於本院審理時供稱
      在臺北木柵有租房子，對木柵附近很熟（見本院98 年5月
      7日審理筆錄第38頁），證人丁○○亦證稱駕車前往臺北
      皆係被告戊○○○指路（見本院98年5月7日審理筆錄第37
      頁），足見被告戊○○○將告訴人剝奪行動自由後，行車
      至其熟悉的木柵路5段與告訴人談條件，並在步行約3分鐘
      距離之興隆路4段將告訴人放行，亦與經驗法則相符，徵
      諸上開被告2人自臺中駕車北上之目的，被告2人剝奪行動
      自由之犯行，堪予認定。
（六）告訴人於97年1月21日上午行動自由遭到剝奪期間，被告
      戊○○○口頭恫稱須免除劉建惠上開票據債務及交付8萬
      元，否則將強押至山上以槍械殺害告訴人，被告丁○○並
      手持槍枝作勢，致告訴人心生畏懼，口頭上答應擇期歸還
      上開支票、本票及交付8萬元等情，業經告訴人於警詢、
      偵訊及本院審理時指訴歷歷（見97年度偵字第3469號卷第
      10 、108頁，本院98年5月7日審理筆錄第5、6頁），雖被
      告戊○○○於偵訊時供稱：其有問告訴人這樣打人怎麼賠
      ，告訴人說50萬元就算了，再賠其8萬元等語，惟告訴人
      既否認教唆他人毆傷己○○，豈有無端同意免除劉建惠之
      票據債務及賠償己○○8萬元醫藥費之理，足見告訴人行
      動自由遭到剝奪，並經被告等人恫嚇，致告訴人心生畏懼
      答應擇期歸還上開支票、本票及交付8萬元之條件，被告
      等人始為放行。被告戊○○○雖稱告訴人自願於97年1月
      23日上午在臺北市○○路202號派出所前談和解云云（見
      本院98年5月7日審理筆錄第23、31頁），惟查，告訴人於
      上開時地遭被告等人放行後已立即報案處理，嗣係因報案
      派出所建議告訴人與被告戊○○○改約是日下午交付上開
      支票、本票及8萬元，業經告訴人於本院審理時結證屬實
      （見本院98年5月7日審理筆錄第7頁），而告訴人確實於
      97年1月23日下午2時許在上址派出所前佯為交付上開支票
      、本票及8萬元時，被告戊○○○為警查獲，此亦有贓物
      認領保管單及現金8萬元照片黏貼記錄表附卷可稽（見97
      年度偵字第3469號卷第70、75頁），因係出於警察便利破
      案之授意而與被告戊○○○改約是日下午攜款前往交付，
      非自願和解，被告2人恐嚇得利尚止於未遂。
三、按刑法第302條之妨害自由罪，係妨害他人自由之概括的規
    定，故行為人具有一定目的，以非法方法剝奪人之行動自由
    者，除法律別有處罰較重之規定，應適用各該規定處斷外，
    如以使人行無義務之事，或妨害人行使權利為目的，而其強
    暴脅迫復已達於剝奪人行動自由之程度，即只成立本罪，不
    應再依同法第304條論處（最高法院93年度台上字第3309 號
    判決參照）。又所謂非法方法，當包括強暴、脅迫、恐嚇等
    足以剝奪他人行動自由之情事在內，故剝奪他人行動自由所
    實施之非法方法，其低度之普通傷害、恐嚇、強制行為均應
    為妨害自由之高度行為所吸收，僅應論以刑法第302條第1項
    之妨害自由一罪；縱合於刑法第277條傷害罪之情形，仍應
    視為剝奪他人行動自由之部分行為，不應再論以傷害罪。故
    核被告等人所為，均係犯刑法第302條第1項之剝奪他人行動
    自由罪及第346條第3項、第2項之恐嚇得利未遂罪。被告2人
    與其他3名成年男子所為犯行，有犯意聯絡及行為分擔，應
    論以共同正犯。被告2人傷害告訴人之行為，為剝奪他人行
    動自由之部分行為，不另論罪。至於告訴人提款8萬元佯為
    交付之原因，公訴人以告訴人指訴認係被告索討供兄弟出馬
    之費用而認併有刑法第346條第3項、第1項之恐嚇取財未遂
    犯行，惟恐嚇取財罪係以意圖為自己或他人不法之所有為要
    件，被告2人就交付8萬元部分，究係醫藥費抑或兄弟出馬之
    費用，告訴人及被告2人各執一詞，惟告訴人於警詢時曾供
    稱（見97年度偵字第3469號卷第12頁），而被告等與告訴人
    相約交款之地點係派出所，堪認被告等主觀上認係告訴人應
    賠付者，始會選擇派出所為交付之地點，故本院認係醫藥費
    ，檢察官容或有所誤會，正因被告等係以請求告訴人賠償己○○之醫藥費，並無為自己或第三人不法所有之意圖，是其
    所犯與恐嚇取財罪之要件不符，應不構成恐嚇取財罪，惟告
    訴人是否應賠償己○○醫藥費乙節，自應循司法途徑以資解
    決，被告等人於剝奪告訴人行動自由中以強暴脅迫手段逼迫
    告訴人交付8萬元作為賠償，顯係強暴使人行無義務之事，
    而其強暴脅迫已達於剝奪人行動自由之程度，自為上開剝奪
    他人行動自由罪所吸收，不另論強制罪。又被告2人意圖為
    自己不法之所有，恐嚇告訴人免除劉建惠55萬元之票據債務
    ，顯已著手恐嚇得利之犯行，惟未生被害人交付上開支票、
    本票之得利結果，為未遂犯，爰依刑法第25條第2項規定，
    按既遂犯之刑減輕之。被告2人於剝奪告訴人行動自由之行
    為繼續狀態中，復涉犯恐嚇得利未遂之犯行，顯有部分行為
    合致，係同一行為所為本件犯行，為一行為觸犯數罪名，屬
    想像競合犯，依刑法第55條規定，應從重論以恐嚇得利未遂
    之一罪處斷，公訴人認被告2人所犯剝奪他人行動自由與恐
    嚇得利未遂行為間，犯意各別，行為互殊，尚有誤會。爰審
    酌被告2人無前科紀錄，有臺灣高等法院被告前案紀錄表在
    卷可稽，被告2人否認犯行，前後供述不一，犯後態度欠佳
    ，及其犯罪動機、手段、對被害人造成身心傷害程度等一切
    情狀，分別量處如主文所示之刑，並諭知易科罰金之折算標
    準。至於檢察官誤認被告等索討8萬元係犯恐嚇取財罪部分
    ，然因公訴人認被告2人所涉上開部分恐嚇取財未遂罪嫌倘
    成立犯罪，與本院前揭論罪科刑部分有裁判上一罪關係，是
    爰就上開部分不另為無罪之諭知。
據上論斷，應依刑事訴訟法第299條第1項前段，刑法第28條、第
346條第3項、第2項、第302條第1項、第55條、第25條第2項、第
41條第1項前段，刑法施行法第1條之1，判決如主文。
本案經檢察官郭騰月到庭執行職務。
中    華    民    國    98    年    6    月    29    日
                  刑事第十四庭審判長法  官  陳興邦
                                    法  官  李家慧
                                    法  官  沈君玲
以上正本證明與原本無異。
如不服本判決，應於判決送達後10日內向本院提出上訴狀（應抄
附繕本）。告訴人或被害人如對於本判決不服者，應具備理由請
求檢察官上訴，其上訴期間之計算係以檢察官收受判決正本之日
期為準。
                                    書記官  劉麗英
中    華    民    國    98    年    6    月    29    日
附錄本案論罪科刑法條：
刑法第302條（剝奪他人行動自由罪）
私行拘禁或以其他非法方法，剝奪人之行動自由者，處5年以下
有期徒刑、拘役或300元以下罰金。
因而致人於死者，處無期徒刑或7年以上有期徒刑，致重傷者，
處3年以上10年以下有期徒刑。
第1項之未遂犯罰之。
刑法第346條（單純恐嚇罪）
意圖為自己或第三人不法之所有，以恐嚇使人將本人或第三人之
物交付者，處6月以上5年以下有期徒刑，得併科1000元以下罰金
。
以前項方法得財產上不法之利益，或使第三人得之者，亦同。
前2項之未遂犯罰之。


司法院資訊處製作；財團法人民間司法改革基金會備份。
